【裁判字號】    97,上,5
【裁判日期】    980526
【裁判案由】    請求確認土地所有權
【裁判全文】
福建高等法院金門分院民事判決             97年度上字第5號
上  訴  人  鄭敏興
訴訟代理人  詹振寧律師
            詹菁菁
被 上訴 人  連江縣政府
法定代理人  陳雪生
訴訟代理人  文鍾奇律師
被 上訴 人  王美鈿
上列當事人間請求確認土地所有權事件，上訴人對於中華民國97
年2月5日福建連江地方法院96年度訴字第2 號第一審判決提起上
訴，並為訴之變更，本院於民國98年4 月23日言詞辯論終結，判
決如下：
    主  文
變更之訴駁回。
變更之訴訴訟費用由上訴人負擔。
    事實及理由
壹、程序部分：
一、按第二審程序為訴之變更或追加，非經他造同意，不得為之
    民事訴訟法第446條第1項前段定有明文。本件上訴人於原審
    係聲明求為判決：確認坐落連江鄉○○鄉○○段752 地號土
    地（面積899.88平方公尺，下稱系爭土地）之所有權為上訴
    人所有。並主張系爭土地為其祖產地，其為所有權人。嗣於
    本院變更聲明：確認上訴人就系爭土地之所有權登記請求權
    存在（見本院卷第65、73頁）。改主張系爭土地為時效取得
    。上訴人所為自屬訴之變更，惟此訴之變更業經被上訴人於
    本院民國98年4 月23日言詞辯論期日同意變更（見本院卷第
    86頁），則被上訴人既同意上訴人為本件訴之變更，本院自
    得就變更之訴為審理。
二、本院因認上訴人訴之變更為合法，則上訴人在第一審原訴之
    訴訟繫屬，即因訴之變更而消滅，亦即第一審就原訴所為之
    裁判，已因合法訴之變更而當然失其效力（最高法院71年台
    上字第4014號判例意旨參照）。本院自僅得就上訴人變更後
    之新訴為審判，合先敘明。
三、被上訴人王美鈿經合法通知，未於言詞辯論期日到場，核無
    民事訴訟法第386 條所列各款情形之一者，爰依上訴人之聲
    請，由其一造辯論而為判決。
貳、實體部分：
一、本件上訴人主張：系爭土地自63年起迄今為上訴人之父及上
    訴人基於所有之意思占有使用超過20年，上訴人曾於82年間
    在系爭土地及連江縣北竿鄉○○段730、731地號土地上改建
    鋁鋅鋼建物，遭人檢舉竊佔公有土地，惟經連江縣北竿鄉公
    所85年9月3日（85）北建字第634 號函肯認所建鋁鋅鋼建築
    物之土地確係民地（非屬公地），刑事部分並經福建高等法
    院金門分院90年度上訴字第4 號判決上訴人無罪確定；該案
    件證人李玉華亦證稱系爭土地於上訴人在82年間改建之前，
    本即上訴人所居住之祖宅使用，核與該案件證人鄭忠志所證
    情節相符，足證上訴人及上訴人之父所居住之祖宅（包括水
    泥房子、瓦房、院子等）坐落於系爭土地之上至少已逾半世
    紀，上訴人自得依民法第769條規定或民法第770條之規定時
    效取得系爭土地之所有權，嗣上訴人向地政事務所申請測量
    並歸還系爭土地，詎被上訴人連江縣政府、王美鈿亦就系爭
    土地申請登記所有權，為此提起本件訴訟。
二、被上訴人連江縣政府則以：系爭土地位於同地段725至728地
    號土地即國宅坐落土地之後方，乃塘后海灘因潮差淤積之新
    生地，屬無主土地，此由連江縣政府61年09月23日連財字第
    3789號函以國宅承租戶住宅後方興建廚房，應先辦理公地租
    賃合約函復北竿鄉公所，以及上開725至728地號土地租賃合
    約有關土地界限之約定皆載明「南至空地」即明。又證人李
    玉華之證詞不足證明系爭土地為上訴人所有，上訴人所提上
    訴，並無理由等語，資為抗辯。
三、被上訴人王美鈿則以：系爭土地為無主地，並非上訴人所有
    ，其自65年起即占有其中位於自宅進出必經之88.77 平方公
    尺之土地，於其上耕作並蓋有建物繼續使用至今，且申請辦
    理登記，經地政事務所測量後劃為同地段752-1 地號（實際
    尚未自系爭土地分割），而上訴人並未就同地段752-1 地號
    土地有何占有使用之事實，顯非真正權利人等語，資為抗辯
    。
四、原審為上訴人敗訴之判決，上訴人不服，提起上訴，並為訴
    之變更，其變更之訴聲明為：（一）原判決廢棄。（二）確
    認上訴人就系爭土地之所有權登記請求權存在。被上訴人連
    江縣政府、王美鈿答辯聲明均為：上訴駁回。
五、兩造不爭執事項：（見本院卷第66頁）
    系爭土地面積899.88平方公尺，現為未登記之土地，上訴人
    前於95年12月4 日向連江縣地政事務所提出土地登記申請書
    辦理所有權第一次登記，被上訴人連江縣政府、王美鈿及訴
    外人王木嬌亦分別於95年11月29日、95年12月1 日、95年12
    月4 日向該管地政事務所申辦所有權登記，嗣因上訴人於96
    年1月7日向福建連江地方法院提起本件訴訟，經連江縣地政
    事務所以本件當事人既因涉及私權爭執而依法起訴，在未經
    法院判決確定前，登記機關不得辦理登記為由，而於96年 9
    月17日依土地登記規則第57條第1 項規定駁回上訴人與被上
    訴人連江縣政府、王美鈿及訴外人王木嬌之申請。
六、本件經依民事訴訟法第463條準用同法第270條之1第1項第 3
    款規定，整理並協議簡化爭點為：上訴人就系爭土地是否有
    所有權登記請求權存在？即上訴人就系爭土地是否可依民法
    第770條或第769條主張時效取得？（見本院卷第66頁）
七、按以所有之意思，20年間和平繼續占有他人未登記之不動產
    者，得請求登記為所有人。又以所有之意思，10年間和平繼
    續占有他人未登記之不動產，而其占有之始為善意並無過失
    者，得請求登記為所有人，修正前民法第769條、第770條分
    別定有明文。上開二法條所規範之要件有相同者，亦有不同
    者，其中相同之要件包括：（一）須以所有之意思而占有；
    （二）須和平占有；（三）須繼續占有；（四）須公然占有
    ；（五）須占有他人未登記之不動產等項。至規定要件不同
    者，包括：（一）須經過法定之期間，民法第769 條為20年
    較長；第770條為10年較短；（二）民法第770條尚加上第
    769 條所無之「占有之始為善意並無過失」之要件，此觀法
    條之文義甚明。故占有之始為善意並無過失，為民法第 770
    條不動產所有權短期取得時效之特別要件。又占有人自行中
    止占有，或變為不以所有之意思而占有，或其占有為他人侵
    奪者，其所有權之取得時效中斷，修正前民法第771 條前段
    亦有明文。其中占有人自行中止占有，即係以自己之意思放
    棄占有；而取得時效中斷，使已經過期間失其效力，須再具
    備時效取得要件，始能重新開始時效取得之進行。
八、經查：
（一）上訴人於82年間在系爭土地及連江縣北竿鄉○○段730 、
      731、742地號土地上搭建鋁鋅鋼建物，以供經營「台北大
      飯店」（嗣改名台江大飯店），並使用同地段749 地號土
      地作為飯店廚房出口所用之空地，門牌號碼連江縣北竿鄉
      塘岐村中山路200 號，並於87年10月18日將之出售予訴外
      人陳瑞英，經福建金門地方法院檢察署檢察官以上訴人涉
      犯竊佔、詐欺、背信、偽造文書等罪嫌而提起公訴，經福
      建金門地方法院89年度連訴字第7 號刑事判決上訴人無罪
      ，檢察官上訴後亦經本院90年度上訴字第4 號刑事判決駁
      回上訴確定之事實，業據本院調閱上開案件卷宗查明屬實
      ，並有上開案件影印卷宗及刑事判決附卷可稽（見原審卷
     （二）第477至493頁）。上開刑事案件於89年1月12日檢察
      官偵查中及89年10月16日第一審法院審理時均曾至現場勘
      驗，勘驗結果該建物為「台江大飯店」使用，並出售給陳
      瑞英，門牌號碼連江縣北竿鄉○○村○○路200 號，測量
      結果該建物占用系爭土地面積為65.62 平方公尺，作為飯
      店廚房使用等情，有各該勘驗筆錄及連江縣地政事務所89
      年1月26日（89）連地所字第066號函所附建物複丈成果圖
      、面積計算表在卷足憑（見福建金門地方法院檢察署88年
      度連偵字第96號偵查卷第四卷第55頁正反面、第75至78頁
      、福建金門地方法院89年度連訴字第7 號卷第71頁正反面
      、第78頁）。
（二）上開刑事案件證人即該建物占用同地段749 地號土地當時
      之所有權人鄭志忠固證稱：「被飯店佔用的土地，原為被
      告（即本件上訴人）之父所有，我向其借來作為廚房使用
      ，當初有向被告表示，將來如果要蓋房子，願意歸還給被
      告使用，至於後來總登記的時候，為何會測量成為我的名
      下，因為測量時，我在台灣，並不清楚」等語（見福建金
      門地方法院89年度連訴字第7 號卷第68頁）。然觀其證詞
      ，證人鄭志忠僅係就同地段749 地號土地之占有使用情形
      為證述，並未證述系爭土地原先為何人占有使用，上訴人
      執其證詞欲證明系爭土地自63年起即為上訴人占有，即有
      未合。
（三）該刑事案件證人李玉華雖證稱：「我大約在75年間搬來這
      裡住，現在飯店大廳部分，之前是水泥造房屋，現在飯店
      房間及廚房所在之鐵皮屋，之前是閩東式石造瓦房，占用
      到752 地號土地部分之前是該瓦房的院子，以石砌矮牆所
      圍，就我所知，院子及瓦房應該都是鄭敏興所有」等語（
      見福建金門地方法院89年度連訴字第7 號卷第70頁反面、
      第71頁）。惟證人李玉華之證詞縱屬可信，至多僅能證明
      上訴人瓦房之院子，以及瓦房改建後之飯店廚房曾占有使
      用系爭土地其中65.62 平方公尺，無法證明上訴人曾占有
      全部系爭土地899.88平方公尺。況上訴人早於87年10月18
      日即將該飯店建物全部及所占用之土地出賣予陳瑞英，由
      陳瑞英經營該飯店，上訴人並於88年1月19日將其中730、
      731 地號土地移轉登記予陳瑞英之事實，有買賣契約、土
      地登記謄本附卷可稽（見福建金門地方法院檢察署88年度
      連偵字第96號偵查卷第一卷第53頁、偵查卷第四卷第80、
      81頁），復據陳瑞英在該案件證述甚詳（見福建金門地方
      法院89年度連訴字第7 號卷第66頁反面、第67頁），上訴
      人於該案件中對此亦不爭執（見福建金門地方法院89年度
      連訴字第7 號卷第40頁反面、第41頁）。是上訴人既於87
      年10月18日即將該建物全部及所占用之土地出賣予陳瑞英
      ，並未繼續經營該飯店，則就飯店廚房占用之系爭土地自
      未再繼續占有，即係以自己之意思放棄占有，亦即上訴人
      自行中止占有系爭土地，故縱上訴人主張自中止占有前之
      63年起占有系爭土地之事實為真，然依民法第771 條之規
      定，所有權取得時效亦因上訴人自行中止占有系爭土地而
      中斷，並使已經過期間失其效力。至卷附連江縣北竿鄉公
      所85年9月3日（85）北建字第634號函（見原審卷（一）
      第44頁）固記載：「台端擅自在坐落北竿鄉塘岐村200 號
      宅後緣興建鋁鋅鋼建築物之土地，經本鄉查證確係民地（
      非屬公地）…」等語，惟該函文既係在85年9月3日發文，
      亦因上訴人在事後自行中止占有系爭土地而中斷所有權取
      得時效。
（四）上訴人於95年12月4 日向連江縣地政事務所提出土地登記
      申請書辦理所有權第一次登記，係以時效取得為由，檢附
      以周興利、王天壽為證明人之土地四鄰證明書，主張自62
      年至91年止占有系爭土地用作耕種乙節，有土地登記申請
      書、登記清冊、土地四鄰證明書等影本附卷可按（見原審
      卷（二）第621至625頁）。與其本件係主張所居住之祖宅
      坐落於系爭土地，兩者迥不相同，該土地四鄰證明書之記
      載，自不足證明上訴人之主張。又上訴人雖於原審主張仍
      有防空洞坐落系爭土地（見原審卷（二）第681 頁），姑
      不論上訴人可否以防空洞占有系爭土地及防空洞所占用之
      面積大小為何，惟其提出防空洞之照片（見原審卷（二）
      第426頁）上亦載明係屬730地號土地，而非系爭土地。再
      原審至現場履勘時，上訴人於現場指界範圍經測量結果為
      255.26平方公尺，僅占系爭土地面積百分之28，有福建省
      連江縣地政事務所96年06月28日連地所字第0960002209號
      函檢附之土地複丈成果圖附卷可憑（見原審卷（一）第
      212至213頁）。且勘驗結果系爭土地為空地，上訴人並未
      指出防空洞位置等情，亦有原審96年6月5日勘驗筆錄、系
      爭土地照片4 張在卷足憑（見原審卷（一）第208至211頁
      ），則依上訴人所提證據資料尚無法證明上訴人現在仍繼
      續占有系爭土地，是上訴人主張時效取得系爭土地所有權
      ，自無可採。
九、綜上所述，上訴人既於87年10月18日將該建物全部及所占用
    之土地出賣予陳瑞英，並未繼續經營該飯店，自行中止占有
    系爭土地，所有權取得時效已因上訴人自行中止占有系爭土
    地而中斷；另依上訴人所提證據資料亦無法證明上訴人現在
    仍繼續占有系爭土地。揆諸上開說明，上訴人變更之訴依民
    法第770條或第769條規定，主張時效取得系爭土地所有權，
    聲明確認上訴人就系爭土地之所有權登記請求權存在，為無
    理由，應予駁回。
十、本件事證已臻明確，兩造其餘攻擊、防禦方法及未經援用之
    證據，經本院審酌後認對判決結果不生影響，爰不一一論列
    ，附此敘明。
十一、據上論結，本件變更之訴為無理由，依民事訴訟法第463
      條、第385條第1項前段、第78條，判決如主文。
中    華    民    國    98    年    5     月    26    日
                  民事庭審判長法  官  沈宜生
                              法  官  陳坤地
                              法  官  陳容正
以上正本證明與原本無異。
如不服本判決，應於收受送達後20日內向本院提出上訴書狀，其
未表明上訴理由者，應於提出上訴後20日內向本院補提理由書狀
（均須按他造當事人之人數附繕本）。上訴時應提出委任律師或
具有律師資格之人之委任狀；委任有律師資格者，另應附具律師
資格證書及釋明委任人與受任人有民事訴訟法第466條之1第1項
但書或第2項（詳附註）所定關係之釋明文書影本。
                              書記官  李麗鳳
中    華    民    國    98    年    5     月    26    日
附註：
民事訴訟法第466條之1（第1項、第2項）：
對於第二審判決上訴，上訴人應委任律師為訴訟代理人。但上訴
人或其他法定代理人具有律師資格者，不在此限。
上訴人之配偶、三親等內之血親、二親等內之姻親，或上訴人為
法人、中央或地方機關時，其所屬專任人員具有律師資格並經法
院認為適當者，亦得為第三審訴訟代理人。

司法院資訊處製作；財團法人民間司法改革基金會備份。
